【裁判字號】    91,訴,1799
【裁判日期】    920109
【裁判案由】    損害賠償等
【裁判全文】
臺灣板橋地方法院民事判決  九十一年度訴字第一七九九號
    原      告    乙○
    被      告    甲○○
右當事人間損害賠償等事件，本院判決如左：
    主    文
被告應給付原告新台幣陸拾陸萬元及自民國九十一年八月二十一日起至清償日止，按
年息百分之五計算之利息。
訴訟費用由被告負擔。
本判決於原告以新台幣貳拾貳萬元供擔保後，得為假執行。但被告如於假執行程序實
施前，以新台幣陸拾陸萬元為原告預供擔保，免為假執行。
    事    實
甲、原告方面：
  一、聲明：
  １如主文第一項所示。
  ２願供擔保，請准宣告假執行。
  二、陳述：
  １被告本在原告經營之達生實業有限公司擔任會計乙職，處理達生公司及原告個人
    財務等事項。嗣於八十九年十二月七日，被告因員工轉任達生公司之退休金及資
    遣費一事與原告發生嚴重口角衝突，而向原告提出辭呈，被告並於辭職單上寫明
    「８９／１２／７辦理辭職，交接七日」，原告原同意被告於十二月十五日離職
    ，然因原告於十二月十四日返國後，發覺被告並未確實與新任會計蔡麗虹完成交
    接，且因原告又需於隔日（十五日）再出國，無法督促被告完成交接事宜，遂要
    求被告暫不得辭職，待二十一日原告返國確認交接後方得離職，被告乃於辭職單
    上加註「８９／１２／１５日游ＭＲ要求延後交接到交接完再填日期」。詎料，
    被告於八十九年十二月十九日就達生公司之存摺、印章等資料與新任會計蔡麗虹
    完成交接後，即自行離職。新任會計蔡麗虹發現被告所製作，以原告名義所存一
    千五百萬元之安全周轉金所生定存利息之傳票（至八十九年十一月止，見原證五
    ），並未貼上明細，乃以電話詢問被告，斯時被告僅表示：「所有以乙○為名之
    存摺、印章等物品業已返還乙○，如有爭議應向乙○詢問」，而後隨即關閉行動
    電話不再接聽。俟十二月二十一日原告返國，蔡麗虹向原告詢問有關定存利息事
    宜，原告始發現記載該定存利息之台北國際商業銀行忠孝分行帳號000000
    00000000000號之存摺不翼而飛，經向銀行查詢，方悉被告業於八十
    九年十二月十五日上午十時十分，盜領原告該帳戶內存款六十六萬元。
  ２被告未經原告授權，擅自盜領原告之帳戶存款，顯係故意侵害原告之權利，依民
    法第一百八十四條第一項前段之規定，自應賠償原告所受之損害。又被告盜領原
    告之款項，亦係無法律上之原因而受有利益，致原告蒙受損害，原告亦得依民法
    第一百七十九條之規定，請求被告返還因盜領款項所受之利益。
  ３退而言之，縱認原告確曾交代被告代領系爭款項，惟被告受原告委任領取系爭款
    項，應將款項交還原告，原告自得依民法第五百四十一條第一項之規定，請求被
    告交還款項。又被告於代領之後未將款項交還原告，其將款項據為己有，亦係故
    意侵害原告之權利，原告依民法第一百八十四條第一項前段之規定，自應賠償原
    告所受之損害。又被告未返還原告款項，亦係無法律上之原因而受有利益，致原
    告蒙受損害，原告亦得依民法第一百七十九條之規定，請求被告返還所受之利益
    。
  ４被告辯稱並未盜領系爭款項，而係原告授權代領，被告應就原告授權代領系爭款
    項之事實負舉證責任。被告係以於鈞院九十年訴字第一一六六號請求損害賠償事
    件中所提證物四之收據影本（該收據影本係被告於鈞院前案所提出，並非原告所
    提出），辯稱原告曾於八十九年十二月七日交代於八十九年十二月十五日代領六
    十六萬元，惟原告否認上開記載之真正，被告應提出前開收據之原本以供核對，
    被告拒不提出收據原本，足見前開文字係被告事後所偽造加註。被告於鈞院九十
    年訴字第一一六六號請求損害賠償事件中自認該收據原本為其保管，此徵諸該案
    九十年八月七日言詞辯論筆錄記載，原告複代理人稱「請被告提出被證二、四（
    即收據）之原本」，被告訴訟代理人稱「被證二、四原本另行陳報到院」，即明
    該收據之原本為被告所保管，被告辯稱收據原本為原告所保管，乃與事實不符，
    且證人蔡麗虹亦證述：收據原本為被告所收執，該收據第五、六行之文字「以上
    全數私人資料已於八十九年十二月七日全部交還游先生，另交代十五日代領六十
    六萬元暫不作帳」，於原告八十九年十二月十四日簽名時，並無記載等語（見鈞
    院九十一年十一月二十一日言詞辯論筆錄），足見前開文字係被告臨訟偽造加註
    。又依該收據之記載，於最後一行被告係載明「請游ＭＲ簽名」，亦即該收據係
    被告用以載明所交還之物品，主動要求原告簽收，當然被告於原告簽收後即會收
    回原本，作為日後證明之用，且收據交還之事實，亦經蔡麗虹證明屬實，被告竟
    稱原告簽收後不交還原本，係其趁原告不注意時偷偷影印留存，非僅與經驗法則
    大相逕庭，更與事實相違。另依該收據之記載，第七行被告簽名日期係八十九年
    十二月七日，原告簽名日期係十二月十四日，八十九年十二月七日即係被告與原
    告爭執而辭職之日，原告業與被告發生嚴重爭執，焉有可能於當日交代被告於八
    日以後代為提領六十六萬元，並要求暫不作帳，給予被告握有把柄乘機要脅之機
    會？且原告係於八十七年十二月十四日方與被告交接私人物品，如需代領，於當
    日或翌日交代即可，何需於八日前即交代？況原告於十四日即收回全數私人物品
    （存摺除外），亦即被告於是日就原告私人物品已完成交接，原告如需提領款項
    ，當然係交代新任會計人員，焉有可能再交代業已離職交接，且雙方已心生怨隙
    之人？由上種種足見前開文字顯係被告事後加註偽造，乃無疑義。又被告依該收
    據主張原告之物品，包括存摺、印章係於八十九年十二月七日當天即已返還，如
    前開物品確於七日即返還，何以被告尚能於次日即八十九年十二月八日，以其保
    管之存摺印章，自原告亞太商銀帳戶領款，並將部分款項匯出？何以被告就此次
    日即需提領之款項未記載於該收據，而獨將八日後提領之款項記載於該收據？足
    見被告確未於八十九年十二月七日交還物品，而係如該收據原告簽署之日期即八
    十九年十二月十四日交還，且僅交還亞太商銀之存摺印章，並無系爭帳戶之存摺
    ，且其上「以上全數私人資料已於八十九年十二月七日全部交還游先生，另交代
    十五日代領六十六萬元暫不作帳」係被告所偽造加註，純係被告事後欲蓋彌彰之
    舉。
乙、被告方面：
  一、聲明：原告之訴及其假執行之聲請均駁回。如受不利之判決，願供擔保免為假
      執行。
  二、陳述：
  １原告係依民法第一百八十四條規定，及一百七十九條規定，主張被告侵權行為及
    不當得利，應負損害賠償責任或返還不法利益云云，原告自應對被告有何侵權行
    為，或有如何無法律上原因而受利益之情形舉證證明之。被告擔任公司會計，以
    往公司及乙○個人來往存、提款，多係由被告辦理，而提款後交付與公司或乙○
    個人時，更無另立收據為憑，此業經原告自認，即證人新任會計蔡麗虹亦證稱為
    公司領款後，並無須為任何簽收證明，且此亦有被告以往辦理之存摺取款憑條及
    匯款單可稽。足證被告因職務關係，確常為公司或乙○個人提領銀行存款，而本
    件存款係由被告依正常提領之手續、流程領取，自不能認作係侵權行為，更不能
    視作不當得利。故原告若主張被告提領系爭存款係未經原告同意之侵權行為，或
    有經原告同意提領後而未為交付之不當得利，自應由原告就該狀況負舉證責任。
  ２系爭台北國際商業銀行存款帳戶，平常存摺雖由被告保管，但印章係由原告個人
    保管，僅於提款時，由被告填寫取款條交原告蓋章後，再由被告憑取款條辦理。
    因被告並未持有系爭印章，故若非經原告同意於取款條上加蓋印章，無人可以領
    取帳戶存款。再由系爭存摺及印章之流向，亦知被告不可能擅自取款或於取款後
    未交付於原告。本件原告先指稱：「乙○十二月十四日返國後，發覺被告並未確
    實完成交接工作，所有公司存摺、印章均未返還公司」（見九十年訴字第一一六
    六號準備書狀第三頁末一行至第四頁第一行），「第三人蔡麗虹發現被告就已領
    取之系爭款項僅製作傳票但無列帳紀錄」（九十年訴字第一一六六號準備書狀第
    四頁、第七、八行），「俟十二月二十一日乙○返國後，經蔡麗虹核對後，發現
    系爭存款業遭盜領，且存摺、印章均不翼而飛」（九十年訴字第一一六六號準備
    書狀第四頁末二行），則見原告對本件事實之主張前後不一，已難信為真正。況
    有關交接工作，被告均已確實完成，包括與原告個人交接及與新任會計蔡麗虹之
    交接，並由公司於十二月十九日正式為被告辦理退保，此足見原告所稱被告未完
    成交接或未交還存摺等言不實。事實上系爭銀行帳戶印章，向來由原告自行保管
    ，並未遺失過，原告亦從未將該印章交付被告私自使用，而於九十年訴字第一一
    六六號案件審理時，經被告聲請法院向銀行查詢，原告才自認印章從未失竊，此
    既與原告之前之指述不符，則原告所謂被告有不法盜領之侵權行為云云，顯非真
    實。被告決意辭職後，於八十九年十二月七日即將屬於原告個人名下之所有銀行
    存摺、代收本、及亞太銀行存款印章、保險費收據等私人資料，全部交還與原告
    本人，於八十九年十二月十四日經原告本人簽名確認。收據上所載「乙○名下銀
    行存摺、代收本」，即包含所有被告保管之原告名下存摺，系爭台北國際商業銀
    行存摺亦在其中，故收據中載明「全數私人資料全部交還」，就此原告亦未否認
    ，可見存摺已在原告保管中，之後於八十九年十二月十五日，若未經原告授意，
    被告自不可能以存摺及取款條領款，而取款後原告更不可能任令被告不為交付，
    而於一星期後才稱款項遺失，此均可見原告主張與事實不符。
  ３原告雖稱被證四之收據關於「簽收日期7/12及代領六十六萬元」等字句係被告自
    己填寫，原告係於十二月十四日才收受上開物品，且當時有第三人蔡麗虹在場點
    收，並以蔡麗虹之證詞證明云云，然查：證人蔡麗虹僅與被告就公司之業務辦理
    移交，其根本未參與兩造間個人事務之移交，此由二份交接內容之收據係被告於
    不同日期，分別與原告及蔡麗虹簽認即明，證人蔡麗虹自不能就兩造間之交接事
    宜為任何證明。原告收回物件之時間，除該收據末端有被告簽寫7/12外，內容中
    亦有寫明「以上全數私人資料已於89年12月7日全部交還游先生，另交待15日代
    領六十六萬暫不做帳」，而原告先稱其中「另交待15日代領六十六萬暫不做帳」
    之文字係被告自行加註外，已承認其餘內容之記載（九十年訴字第一一六六號準
    備書狀第九頁末頁、第十頁），可見原告確係於十二月七日即取回前開物件，至
    十二月十四日才簽署該收據。且足見十二月十四日當天，原告簽收收據之際，蔡
    麗虹並不在場。況若如證人所言，物件係由蔡麗虹點收，自應由蔡麗虹於收據上
    簽字，而非由原告簽收。故證人蔡麗虹稱於十二月十四日當天在場，並參與點收
    云云，顯與事實不合，不足採信，且證人證詞亦經台灣板橋地方法院檢察署認為
    其證詞偏頗，難認為真實。至於原告及證人現又改稱收據上「以上全數私人資料
    已於八十九年十二月七日全部交還游先生，另交代十五日代領六十六萬暫不作帳
    」之文字全係另行加註云云，此不但與原告之前之說法不同，況觀前開字句於收
    據內容中係連續而完整，原告接續簽名於該段文字之後，若謂當初收據上全無前
    開內容，則不但收據中段徒留大片空白，且通篇文字中僅記載物件，毫無簽收之
    文意，則原告簽名即無任何意義，此既與常情不符，殊非事實。以上說明，足認
    證人蔡麗虹所言與事實不符，且其證詞亦不能證明被告有何侵權行為或不當得利
    。由上可見，被告已於八十九年十二月七日將系爭銀行存摺交還乙○，而該帳戶
    之印章更從未遺失過，則被告若非經原告之交付，自不可能以已交還之存摺及原
    告保管中之印章領取系爭存款。故前開收據上之記載足認與事實相符，殊難以原
    告前後矛盾之指述，即認被告有盜領存款之行為。
  ４被告僅持有系爭收據影本，就此被告已於歷次訴訟中陳明，原告既不否認系爭收
    據為真正，則原告認收據上之記載內容有加註，自應就此負舉證責任。原告稱被
    告之訴訟代理人於訴訟中曾稱：「被證二、四原本另行陳報到院。」，惟當時被
    告訴訟代理人係表示「是否持有證物原本，詢問後再另行陳報法院」，從未表示
    被告持有原本，此可由當時庭訊錄音鑑明之。原告明知此相關事實，猶一再提起
    混淆視聽。況收據係真正，既經原告自認，則原告若認記載內容有不實，自應由
    原告負舉證責任，然觀原告對此不但前後主張不同，且由相關事實、證據以觀，
    均不能否認被告係經原告同意領取系爭存款，而被告於十二月十五日取得存款後
    ，亦依以往方式交付原告，否則原告既交待被告領款，何致於被告離職後，才主
    張被告未交付款項，此顯與常情不合。
  ５系爭帳戶內存款，之前原告亦有交待被告領款而不作帳之情形，如八十九年四月
    七日、八十九年八月九日、八十九年九月十五日及本次八十九年十二月十五日，
    但達生公司帳目中卻無前開款項之記載，故證人蔡麗虹徒以公司帳目中無該款項
    之記載，即附合原告之言，謂被告有不法行為云云，殊非事實。
    理    由
一、原告主張被告於八十九年十二月十五日持原告所有之台北國際商業銀行忠孝分行
    帳號00000000000000000號存摺及蓋有原告印章之取款條，至
    台北國際商業銀行民安分行領取六十六萬元之事實，業據原告提出取款憑條為證
    ，並為被告所不爭執，此部分主張堪信為真實。
二、原告主張其於八十九年十二月二十一日因會計蔡麗虹詢問有關上開存摺及定存利
    息事宜，原告方發現存摺不見，向銀行查詢，始知悉被告盜領存款六十六萬元之
    事實，被告亦未交款予原告，為此本於侵權行為及不當得利之請求權，請求被告
    返還六十六萬元等情；被告則以：伊係經原告授權領取，原告於八十九年十二月
    十五日上午，將被告叫進辦公室，要被告代領六十六萬元，原告交付存摺，並在
    被告寫好之取款條上蓋章，被告於十點多將錢及存摺交還原告等語置辯。按本件
    被告身為公司會計，因職務關係，常為公司或原告個人提領銀行存款，被告於八
    十九年十二月七日口頭辭職，仍於隔日即八日受原告指示代領款項，此為兩造不
    爭之事實，是原告所稱原告不可能在兩造爭執後，仍授權被告代領款項，被告於
    八十九年十二月十五日之領款行為，係未經原告授權等語，尚難遽予採信，故原
    告主張被告盜領系爭存款，自應由原告負舉證責任。雖原告稱：系爭台北國際商
    業銀行存摺向來由被告保管，被告並未將原告所有系爭台北國際商業銀行之存摺
    交還原告，即於八十九年十二月十九日自行離職，原告於同年月二十一日回國後
    ，才發現存摺不見，進而查知系爭帳戶之存款被領走六十六萬元之事實，並舉證
    人蔡麗虹為證，惟查縱然原告上開主張為真，亦不能證明被告有盜領存款之事實
    ，蓋存摺未交還，可能係被告之疏失或有其他原因，但不能以存摺未交還，即指
    被告盜領存款，況系爭台北國際商業銀行帳戶之印章向來由原告保管，並未遺失
    ，且印鑑章為重要物品，當為妥善保管，自非置於他人可輕易取得之處，被告提
    領系爭六十六萬元款項，必須提出由原告蓋章之取款憑條，原告主張被告盜領，
    自須就被告如何盜蓋原告印章於取款條之事實為舉證，然原告就此並未舉證，其
    指被告盜領存款尚難採信。
三、原告雖不能證明被告於八十九年十二月十五日之領款行為，係未經授權擅自盜領
    ，惟被告受託代領款項，至遲應於離職前，將該筆款項交還原告，否則其於離職
    後，仍持有該筆款項，拒絕交還原告，仍可構成不當得利，被告雖稱：其於八十
    九年十二月十五日當日領款後隨即將款項交予原告等語，惟此為原告所否認，是
    被告應就其已將款項交還原告之事實，負舉證責任，被告雖又稱：向來幫原告領
    錢，均不用給原告簽收，原告也沒有在存摺上簽名，原告叫伊這筆錢暫不做帳等
    語（九十一年十月三十一日言詞辯論筆錄），並提出原告所簽認「以上全數私人
    資料已於八十九年十二月七日全數交還游先生，另交待十五日代領六十六萬元暫
    不做帳」之書據一紙為證，惟查該書據簽認日期為八十九年十二月十四日，時間
    在被告領取系爭款項之前，是被告提出該書據亦不能作為被告已將款項交還原告
    之證據。被告復辯稱：取款後原告不可能任令被告不為交付，而於一星期後才稱
    款項遺失等語，惟原告自八十九年十二月十五日起出國至同年月二十一日返國，
    此期間並未在國內，因而未對被告請求還款，亦符合常情，自不能以原告未在一
    星期內有所主張，而認定被告業已付款，被告復未舉證證明其有還款之事實，則
    原告主張被告未將代領之款項返還，構成不當得利，請求被告返還，洵屬有據。
    是原告請求被告給付六十六萬元及自九十一年八月二十一日即起訴狀繕本送達翌
    日起至清償日止按年息百分之五計算之利息，為有理由，應予准許。
四、兩造陳明願供擔保請為宣告假執行或免為假執行，經核均與規定相符，爰分別酌
    定相當之擔保金額予以宣告。
五、本件事證已臻明確，兩造其餘主張陳述及所提之證據，均毋庸再予審酌，附此敘
    明。
六、據上論結，原告之訴為有理由，依民事訴訟法第七十八條、第三百九十條第二項
    、第三百九十二條，判決如主文。
中      華      民      國    九十二    年      一      月      九      日
                                  臺灣板橋地方法院民事第三庭
~B法  官  陳映如
右為正本係照原本作成。
如對本院判決上訴，須於判決送達後廿日內向本院提出上訴狀。
中      華      民      國    九十二    年      一      月      九      日
~B書記官  高玉彬


司法院資訊處製作；財團法人民間司法改革基金會備份。
